ACORDAO-COMPLETO-2438697

ACÓRDÃO 12561/2020 ATA 41/2020 - PRIMEIRA CÂMARA

VISTOS, relatados e discutidos estes autos de concessão de aposentadorias pelo Tribunal Regional Eleitoral do Amapá.
ACORDAM os ministros do Tribunal de Contas da União, reunidos em sessão da 1ª Câmara, diante das razões expostas pelo relator, em:
9.1. considerar ilegais os atos de aposentadoria do Sr. Edemundo Ferreira Sanches (20805802-04-2015-000013-9, peça 4) e do Sr. Francisco Augusto Rocha (20805802-04-2015-000012-0, peça 5) , recusando-lhes o registro, nos termos do § 1º do art. 260 do RI/TCU; 
9.2. dispensar a devolução dos valores indevidamente recebidos, presumidamente, de boa-fé pelos interessados, nos termos da Súmula 106 deste Tribunal; 
9.3. determinar ao Tribunal Regional Eleitoral do Amapá que: 
9.3.1. suspenda todo e qualquer pagamento concernente ao ato impugnado, adequando a parcela referente à incorporação de quintos dos interessados, conforme modulado pelo STF no âmbito do RE 638.115, comunicando a este Tribunal as providências adotadas, nos termos dos arts. 262, caput, do RI/TCU, e 8º, caput, da Resolução TCU 206/2007;
9.3.2. dê ciência do inteiro teor desta deliberação aos interessados, alertando-os de que o efeito suspensivo proveniente da interposição de eventuais recursos perante o Tribunal não os exime da devolução dos valores percebidos indevidamente após a respectiva notificação, caso esses não sejam providos, devendo encaminhar os comprovantes dessa notificação a esta Corte no prazo de até 30 (trinta) dias;
9.3.3. cadastre novos atos de concessão de aposentadoria livres das irregularidades apontadas, submetendo-os no prazo de 30 (trinta) dias à apreciação deste Tribunal, nos termos do art. 262, caput e § 2º, do RI/TCU, e 19, § 3º, da Instrução Normativa TCU 78/2018;
9.4. encerrar e arquivar os presentes autos.

Concessão de aposentadoria.

Primeira Câmara

Tribunal Regional Eleitoral do Amapá.

3. Interessados: Edemundo Ferreira Sanches (XXX.886.612-XX); Francisco Augusto Rocha (XXX.336.452-XX).

13.1. Ministros presentes: Walton Alencar Rodrigues (Presidente), Benjamin Zymler, Bruno Dantas e Vital do Rêgo.
13.2. Ministros-Substitutos presentes: Augusto Sherman Cavalcanti e Weder de Oliveira (Relator).

WEDER DE OLIVEIRA

Em exame, 2 (dois) atos de concessão inicial de aposentadoria emitidos pelo Tribunal Regional Eleitoral do Amapá.
Reproduzo, com ajustes de forma, a instrução do auditor da Secretaria de Fiscalização de Pessoal (Sefip) , (peça 7) , que recebeu anuência do diretor da unidade especializada (peça 8) , bem como manifestação de concordância pelo MP/TCU, representado pelo procurador Júlio Marcelo de Oliveira (peça 9) .
" (...) EXAME TÉCNICO  
a) ato de Edemundo Ferreira Sanches
3.	O servidor Edemundo Ferreira Sanches aposentou-se em 13/10/2015, com proventos integrais, com base no artigo 3º da Emenda Constitucional 47/2005.
4.	Com base no quadro dos tempos em funções comissionadas, observa-se que houve a incorporação de quintos após a data limite de 8/4/1998. O servidor até 8/4/1998 possuía 1 ano e 7 dias exercido em FC-2. Em consulta ao contracheque, verifica-se que o servidor possui três rubricas referentes à VPNI de quintos relativas às funções FC-2, FC-4 e FC-5 (peça 2) . O inativo exerceu parte da FC-2 e as funções FC-4 e FC-5 após 8/4/1998.
5.	Este Tribunal tem firme entendimento sobre a ilegalidade da incorporação de quintos, com fundamento no art. 62-A da Lei 8.112/1990, c/c os arts. 3º e 10º da Lei 8.911/1994 e art. 3º da Lei 9.624/1998, decorrente de exercício de função de direção, chefia ou assessoramento, de cargo de provimento em comissão ou de natureza especial após 1998, uma vez que esta Corte de Contas considera que a incorporação da vantagem somente é possível até a data de publicação da Lei 9.624/1998, ocorrida em 8/4/1998 (Acórdão 1972/2017-TCU-Plenário, da lavra do Ministro Bruno Dantas e 1939/2019-1ª Câmara, de autoria do Ministro Vital do Rego) .
6.	O Supremo Tribunal Federal (STF) , ao apreciar o Recurso Extraordinário (RE) 638.115/Ceará, que teve repercussão geral, deixou assente que as decisões judiciais ou atos emanados pelos poderes Executivo, Legislativo ou Judiciário que determinaram a incorporação de quintos/décimos no período compreendido entre a edição da Lei 9.624/1998 até a edição da Medida Provisória 2.225-45/2001 carecem de fundamento legal e, portanto, violam o princípio da legalidade previsto na Constituição Federal.
7.	Ressalta-se que, ao modular os efeitos da referida decisão, inicialmente, o STF, em sede de embargos de declaração julgados em 30/6/2017, havia entendido que o pagamento da referida parcela deveria ser cessado em qualquer hipótese, aplicando-se tal entendimento até mesmo para os servidores que obtiveram o direito à incorporação assegurado por decisão judicial transitada em julgado, sem a necessidade de ação rescisória.
8.	No entanto, em novo julgamento realizado em 18/12/2019, o STF acolheu parcialmente os embargos de declaração, com efeitos infringentes, para reconhecer indevida a cessação imediata do pagamento da parcela quando fundado em decisão judicial transitada em julgado. Já no caso daqueles que recebem os Quintos em virtude de decisões administrativas ou decisões judiciais sem trânsito em julgado, modulou os efeitos da decisão para manter o pagamento da parcela até a sua absorção integral por quaisquer reajustes futuros concedidos aos servidores.
9.	Tendo em vista que o referido decisum ainda não transitou em julgado, este Tribunal tem considerado ilegal o pagamento da referida parcela e determinado às Unidades Jurisdicionadas que adotem as medidas necessárias à regularização dos pagamentos indevidos de acordo com a modulação dos efeitos realizada pelo STF nos autos do RE 638.115/CE, a exemplo dos Acórdão 659/2020-TCU-Primeira Câmara, relatado pelo Ministro Walton Alencar Rodrigues, e 622/2020-TCU- 2ª Câmara, relatado pelo Ministro Aroldo Cedraz.
10.	Desta forma, o ato de aposentadoria do Sr. Edemundo Ferreira Sanches está ilegal, haja vista a incorporação de parcela de quintos que teve amparo em função comissionada exercida após a vigência da Lei 9.624/1998.
11.	Ressalta-se que o ato de aposentadoria do Sr. Edemundo Ferreira Sanches deu entrada no TCU em 26/11/2015, portanto, há menos de cinco anos, não sendo aplicável o procedimento de contraditório e ampla defesa determinado pelo Acórdão 587/2011-TCU-Plenário, Ministro-Relator Valmir Campelo. O prazo de cinco anos se expira em 26/11/2020.
b) Francisco Augusto Rocha
12.	O servidor Francisco Augusto Rocha aposentou-se, em 9/10/2015, com proventos integrais. Com base no quadro dos tempos em funções comissionadas, observa-se que houve a incorporação de quintos após a data limite de 8/4/1998. 
13.	O servidor recebe 5/5 de FC-5, no entanto, até 8/4/1998, possuía somente 3 anos, 8 meses e 28 dias de tempo exercido na FC-5 (peça 3) . 
14.	Desta forma, o ato de aposentadoria do Sr. Francisco Augusto Rocha está ilegal, haja vista a incorporação de parcela de quintos, que teve amparo em função comissionada exercida após a vigência da Lei 9.624/1998.
15.	Ressalta-se que o ato de aposentadoria do Sr. Francisco Augusto Rocha deu entrada no TCU em 25/11/2015, portanto, há menos de cinco anos, não sendo aplicável o procedimento de contraditório e ampla defesa determinado pelo Acórdão 587/2011-TCU-Plenário, Ministro-Relator Valmir Campelo. O prazo de cinco anos se expira em 25/11/2020.
CONCLUSÃO
16.	Em razão do exposto e tendo em vista as análises realizadas nos atos de concessão inicial de aposentadoria de Edemundo Ferreira Sanches e Francisco Augusto Rocha, esta Unidade Técnica considera que os atos devem ser apreciados pela ilegalidade, em razão da incorporação de quintos após a data limite de 8/4/1998, contrariando jurisprudência desta Corte de Contas e do Supremo Tribunal Federal.
17.	Registre-se que a análise deste processo levou em conta os dispositivos da Resolução TCU 315/2020.
PROPOSTA DE ENCAMINHAMENTO
18.	Ante o exposto, conforme o preceituado no artigo 71, inciso III, da Constituição Federal de 1.988; c/c os artigos. 1º, inciso V, e 39, inciso II, da Lei nº 8.443/1992, c/c os artigos 1º, inciso VIII, 260, §§ 1º e 2º, do Regimento Interno/TCU, e tomando por base as informações prestadas pelo órgão de controle interno e as verificações feitas pela unidade técnica, na forma prevista no artigo 260, caput, do referido Regimento, propõe-se: 
a) considerar ilegais e negar o registro dos atos de concessão inicial de aposentadoria de Edemundo Ferreira Sanches (CPF XXX.886.612-XX) e Francisco Augusto Rocha (CPF XXX.336.452-XX) 
b) dispensar o ressarcimento das quantias indevidamente recebidas de boa-fé, nos termos da Súmula TCU n. 106;
c) determinar ao Tribunal Regional Eleitoral do Amapá, com fundamento no inciso I do art. 4º da Resolução TCU 315/2020, que adote medidas para:
     c.1) no prazo de quinze dias, fazer cessar os pagamentos decorrentes dos atos impugnados por esta Corte de Contas, sob pena de responsabilidade solidária da autoridade administrativa omissa, nos termos dos arts. 262, caput, do RI/TCU, e 8º, caput, da Resolução TCU 206/2007;
	    c.2) no prazo de trinta dias, emita novos atos, livres da irregularidade apontada, e os submeta ao TCU pelo Sistema e-Pessoal, nos termos dos arts. 262, § 2º, do Regimento Interno desta Corte e 19, § 3º, da Instrução Normativa TCU 78/2008;
    	    c.3) dê ciência, no prazo de 15 (quinze) dias, do inteiro teor desta deliberação aos interessados, alertando-os de que o efeito suspensivo proveniente da interposição de eventuais recursos junto ao TCU não os exime da devolução dos valores percebidos indevidamente após a respectiva notificação, caso esses não sejam providos; 
           c.4) encaminhar ao Tribunal, no prazo de 30 (trinta) dias contados da ciência da decisão, documento apto a comprovar que os interessados tomaram conhecimento do acórdão."
É o relatório.

não há.

Procurador Júlio Marcelo de Oliveira.

APOSENTADORIA. INCORPORAÇÃO DE QUINTOS DE FUNÇÕES COMISSIONADAS EXERCIDAS EM PERÍODOS POSTERIORES À VIGÊNCIA DA LEI 9.624/1998. ADEQUAÇÃO À MODULAÇÃO DO STF NO RE 638.115. SÚMULA 106. ILEGALIDADE. DETERMINAÇÕES. CIÊNCIA.

APOSENTADORIA (APOS)

Secretaria de Fiscalização de Pessoal (Sefip).

Trata-se de 2 (dois) atos de concessão inicial de aposentadoria emitidos pelo Tribunal Regional Eleitoral do Amapá.
A Secretaria de Fiscalização de Pessoal (Sefip) propõe a ilegalidade dos atos porque "houve a incorporação de quintos após a data limite de 8/4/1998", nos proventos dos ex-servidores, e aponta que esta Corte de Contas vem determinando, em casos similares, que as unidades jurisdicionadas "adotem as medidas necessárias à regularização dos pagamentos indevidos de acordo com a modulação dos efeitos realizada pelo STF nos autos do RE 638.115/CE". O MP/TCU anuiu à proposta de mérito.
Acolho as análises empreendidas pela unidade instrutiva especializada, que contou com a anuência do MP/TCU, as quais incorporo às minhas razões de decidir.
A incorporação de "quintos" prevista no art. 62 da Lei 8.112/1990 está limitada à data de 8/4/1998, quando foi publicada a Lei 9.624/1998.
A controvérsia acerca da incorporação ou não de parcelas referentes às funções exercidas no período compreendido de 8/4/1998 a 4/9/2001 foi definitivamente resolvida, pelo Supremo Tribunal Federal (STF) , no RE 638.115/CE (repercussão geral reconhecida, tese 395) :
"Tema: 395 - Incorporação de quintos decorrentes do exercício de funções comissionadas e/ou gratificadas.
Tese: Ofende o princípio da legalidade a decisão que concede a incorporação de quintos pelo exercício de função comissionada no período de 8/4/1998 até 4/9/2001, ante a carência de fundamento legal. Obs: Redação da tese aprovada nos termos do item 2 da Ata da 12ª Sessão Administrativa do STF, realizada em 09/12/2015."
O STF modulou os efeitos da decisão nos seguintes termos:
"Inicialmente, o Tribunal, por maioria, resolvendo questão de ordem suscitada pelo Ministro Dias Toffoli (Presidente) , deliberou que, para a modulação dos efeitos de decisão em julgamento de recursos extraordinários repetitivos, com repercussão geral, nos quais não tenha havido declaração de inconstitucionalidade de ato normativo, é suficiente o quórum de maioria absoluta dos membros do Supremo Tribunal Federal, vencido o Ministro Marco Aurélio, que diverge quanto à formulação da questão de ordem e quanto ao seu mérito. Votaram na questão de ordem os Ministros Luiz Fux e Roberto Barroso. Na sequência, o Ministro Dias Toffoli (Presidente) proclamou o resultado do julgamento deste recurso, ocorrido na sessão virtual de 11.10.2019 a 17.10.2019: 'O Tribunal, por maioria, acolheu parcialmente os embargos de declaração, com efeitos infringentes, para reconhecer indevida a cessação imediata do pagamento dos quintos quando fundado em decisão judicial transitada em julgado, vencida a Ministra Rosa Weber, que rejeitava os embargos. No ponto relativo ao recebimento dos quintos em virtude de decisões administrativas, o Tribunal, em razão de voto médio, rejeitou os embargos e, reconhecendo a ilegitimidade do pagamento dos quintos, modulou os efeitos da decisão de modo que aqueles que continuam recebendo até a presente data em razão de decisão administrativa tenham o pagamento mantido até sua absorção integral por quaisquer reajustes futuros concedidos aos servidores. Os Ministros Ricardo Lewandowski e Celso de Mello proviam os embargos de declaração e modulavam os efeitos da decisão em maior extensão. Ficaram vencidos, nesse ponto, os Ministros Marco Aurélio e Rosa Weber. Por fim, o Tribunal, por maioria, também modulou os efeitos da decisão de mérito do recurso, de modo a garantir que aqueles que continuam recebendo os quintos até a presente data por força de decisão judicial sem trânsito em julgado tenham o pagamento mantido até sua absorção integral por quaisquer reajustes futuros concedidos aos servidores, vencidos os Ministros Marco Aurélio e Rosa Weber. Tudo nos termos do voto do Relator. Afirmaram suspeição os Ministros Luiz Fux e Roberto Barroso'. Ausente, justificadamente, nesta assentada, o Ministro Celso de Mello. Plenário, 18.12.2019."
No campo "discriminação dos tempos em funções comissionadas" dos formulários Sisac, consta que os Srs. Edemundo Ferreira Sanches (peça 4) e Francisco Augusto Rocha (peça 5) ocuparam função comissionada após a data de publicação da Lei 9.624/1998, ocorrida em 8/4/1998, cujas parcelas foram incorporadas aos seus proventos. 
Assim, deve ser determinado ao Tribunal Regional Eleitoral do Amapá que emita novos atos, com a adequação da rubrica referente aos "quintos" à modulação acima referenciada.
Uma vez que os atos foram enviados a esta Corte de Contas há menos de 5 (cinco) anos, podem ser apreciados sem a necessidade de prévia oitiva dos interessados, nos termos do Acórdão 587/2011-TCU-Plenário.
Diante do exposto, manifesto-me pela aprovação do acórdão que ora submeto à apreciação deste Colegiado.
TCU, Sala das Sessões Ministro Luciano Brandão Alves de Souza, em 17 de novembro de 2020.
Weder de Oliveira 
Relator